【裁判字號】    97,訴,372
【裁判日期】    970924
【裁判案由】    租佃爭議
【裁判全文】
臺灣臺南地方法院民事判決               97年度訴字第372號
原      告  財政部國有財產局臺灣南區辦事處臺南分處
法定代理人  丙○○
訴訟代理人  戊○○
送達代收人  乙○○
被      告  丁○○
訴訟代理人  甲○○
上列當事人間請求租佃爭議事件，經本院於民國97年9月10日言
詞辯論終結，判決如下：
    主      文
確認兩造就坐落台南市○○區○○段619地號、面積8459點93平
方公尺土地之租賃契約關係不存在。
訴訟費用由被告負擔。
    事實及理由
一、按出租人與承租人間因耕地租佃發生爭議時，應由當地鄉（
    鎮、市、區）公所耕地租佃委員會調解；調解不成立者，應
    由直轄市或縣（市）政府耕地租佃委員會調處；不服調處者
    ，由直轄市或縣（市）政府耕地租佃委員會移送該管司法機
    關，司法機關應即迅予處理。前項爭議案件非經調解、調處
    ，不得起訴。耕地三七五減租條例第26條第1項、第2項前段
    定有明文。經查：兩造就原告管理坐落台南市○○區○○段
    第619地號、 面積8459點93平方公尺土地（以下簡稱系爭土
    地）之耕地租佃爭議事件，經台南市安南區耕地租佃委員會
    調解及台南市政府耕地租佃委員會調處均不成立後，乃由台
    南市政府於97年3月14日以南市府地權字第09700227590號函
    移送本院，有卷附相關調解、調處程序筆錄可憑，是本件起
    訴程序核無違誤，合先敘明。
二、原告主張：兩造就原告管理之系爭土地訂有國有養地租賃契
    約（以下簡稱系爭租賃契約）， 租期自民國89年2月16日起
    至104年12月31日止。 惟被告竟於95年間在系爭土地上搭建
    門牌號碼為台南市安南區○○○○路148之l號、房屋本體部
    分佔系爭土地之面積為108點71平方公尺、 門廊部分佔系爭
    土地之面積為21點08平方公尺、鐵皮部分佔系爭土地之面積
    為13點76平方公尺、 合計共佔系爭土地之面積為143點55平
    方公尺（詳見卷附台南市安南地政事務所97年8月7日之土地
    複丈成果圖）之磚造二層樓房（以下簡稱系爭房舍），並向
    台南市稅捐稽徵處以「住家用」申報稅籍，並非作為養殖使
    用，已違反耕地三七五減租條例第16條第1、2項應自任耕作
    之規定致系爭租賃契約無效，爰請求確認兩造系爭租賃契約
    無效等語，並聲明如主文所示。
三、被告則以：因養殖之漁塭常遭竊且報警時須提供門牌，才搭
    建系爭房舍作為儲藏室及作晒網室使用並申請門牌，復因不
    知法令才申報稅籍為「住家用」，且曾向國有財產局申請建
    造，系爭房舍確係作農舍使用云云，並聲明請求駁回原告之
    訴，訴訟費用由原告負擔。
四、得心證之理由：
（一）原告主張被告在系爭土地上搭建系爭房舍，且就系爭房舍
      申設門牌及以「住家用」申報稅籍等情，業據提出台南市
      稅捐稽徵處安南分稅籍資料、會勘紀錄、現場相片18幀為
      憑，且為被告所不爭執，堪信原告此部分主張為真實。
（二）原告復主張被告搭建系爭房舍未先行申請，且並非作為養
      殖使用乙節，為被告所否認，並以因養殖之漁塭常遭竊且
      報警時須提供門牌，才搭建系爭房舍作為儲藏室及作晒網
      室使用並申請門牌，被告曾向國有財產局申請建造，系爭
      房舍確係作農舍使用云云，資為抗辯。經查：
    1.按國有出租耕、林、養地不得搭建房舍，如欲建造相關設
      施使用，應於搭建前填具申請書先行申請，並應檢附建築
      圖說：標明興建之項目、位置、面積、構造、高度、深度
      及簡略示意圖等文件向出租機關申辦，國有出租耕林養地
      同意興建相關農業林業養殖設施審查作業要點定有詳細規
      定。原告主張被告建造系爭房舍並未事先申請乙節，為被
      告所否認，並以曾向原告申請云云置辯，復提出申請書為
      憑。惟查，被告申報系爭房舍之稅籍時，系爭房舍已有門
      牌，又系爭房舍取得稅籍之日期 為96年1月26日，而被告
      向原告提出申請「新建養殖用之管理室、儲藏室、晒網室
      」之日期已在96年1月31日， 顯已在系爭房舍搭建完畢、
      申設門牌及取得稅籍之後。故被告此部分抗辯，縱係屬實
      ，亦已違反前揭有關國有出租耕林養地同意興建相關農業
      林業養殖設施審查作業要點之相關規定。是原告此部分主
      張被告建造系爭房舍並未事先申請乙節，為可採信。
    2.又系爭房舍係佔地面積達143點55平方公尺之 二層樓磚造
      房屋、有獨立之廚房及門廊、一樓置有餐桌椅、有電視、
      二樓置有雙人床、衣櫃及梳妝台等居住設備等情，業據本
      院會同兩造及地政人員現場勘驗查明， 有本院97年7月11
      日勘驗測量筆錄及台南市安南地政事務所97年8月7日之土
      地複丈成果圖在卷可稽。則由系爭房舍之內外設施及所使
      用之建材，雖被告確在其內放置一些漁具及漁網，亦難認
      定系爭房舍僅係欲以作為儲藏室及作晒網室之用。是被告
      抗辯系爭房舍係供儲藏室及作晒網室之用云云，難以採信
      。則原告主張系爭房舍非養殖使用乙節，堪予採信。
（三）按承租人應自任耕作，並不得將耕地全部或一部轉租於他
      人，違反此項約定者，原訂租約無效，耕地三七五減租條
      例第16條第1項及第2項前段分別定有明文。又減租條例第
      1條所謂耕地之租佃，即土地法第106條所稱之耕地租用，
      包括漁牧，乃指以自任耕作為目的，約定支付地租，使用
      他人之農地而言，故耕地租賃，承租人應以耕地供耕作之
      用，如承租人變更耕作之使用目的，改充耕作以外之使用
      ，即屬不自任耕作，是承租人如未經出租人同意，逕將承
      租之土地建築房屋居住，或供其他非耕作之用，均在不自
      任耕作之列，致變更耕地原有性質，即屬違反耕地租佃契
      約，不自任耕作，最高法院91年度台上字第1447號裁判意
      旨亦採相同見解。又耕地三七五減租條例第16條第2項 所
      謂原訂租約無效，係指承租人違反前項所定不自任耕作或
      轉租之限制時，原訂租約無待於終止，當然向後失其效力
      ，租賃關係因而歸於消滅而言。非謂租賃關係自始不存在
      。故出租人應有租賃物返還請求權，此觀諸同條項後段「
      得由出租人收回自行耕種或另行出租」之規定自明，最高
      法院80年台上字第15號判例意旨參照。本件被告在系爭土
      地上搭建系爭房舍，並非供養殖使用，業如前述，則原告
      依前揭耕地三七五減租條例第16條第1項及第2項前段之規
      定主張系爭租賃契約無效乙節，於法有據。
（四）綜上所述，原告請求確認兩造就坐落台南市○○區○○段
      619地號、面積8459點93平方公尺土地（即系爭土地） 之
      租賃契約（即系爭租賃契約）關係不存在，為有理由，應
      予准許。
五、兩造其餘之攻擊或防禦方法及未經援用之證據，經本院斟酌
    後，認為均不足影響本判決之結果，自無逐一詳予論駁之必
    要，併此敘明。
六、結論：原告之訴，為有理由，依民事訴訟法第78條，判決如
    主文。
中    華    民    國    97    年    9     月    24    日
                        臺灣臺南地方法院民事第一庭
                                法  官  王 獻 楠
上為正本，係照原本作成。
如不服本判決，應於本判決送達後20日內提出上訴狀（須按他造
當事人之人數附繕本）。
中    華    民    國    97    年    9     月    24    日
                                書記官  李 靜 怡


司法院資訊處製作；財團法人民間司法改革基金會備份。
